【裁判字號】    98,上易,1595
【裁判日期】    980826
【裁判案由】    偽造文書
【裁判全文】
臺灣高等法院刑事判決                98年度上易字第1595號
上  訴  人  臺灣桃園地方法院檢察署檢察官
被      告  甲○○
上列上訴人因偽造文書案件，不服臺灣桃園地方法院98年度易字
第61號，中華民國98年5月15日第一審判決（起訴案號：臺灣桃
園地方法院檢察署97年度偵字第1867號），提起上訴，本院判決
如下：
    主  文
上訴駁回。
    理  由
一、公訴意旨略以：被告甲○○與吳建宏 (同案被告，經原審判
    決無罪，公訴人未上訴而確定)係叔姪關係。緣被告甲○○
    於民國96年2月間因經營金樺喜餅藝術蛋糕行不善而倒閉，
    積欠升源食品有限公司（下稱升源食品公司）等廠商貨款，
    經升源食品公司一再催討，並向本院聲請對被告甲○○之財
    產為假扣押。詎被告甲○○恐日後受強制執行，明知其未積
    欠吳建宏債務，竟基於使公務員登載不實之犯意聯絡，由被
    告甲○○將自己所有，坐落雲林縣四湖鄉○○段629地號土
    地全部（下稱629號土地）及雲林縣四湖鄉○○段459地號土
    地（下稱459號土地）所有權應有部分2分之1，於96年3月7
    日，簽訂虛偽不實之土地登記申請書、土地抵押權設定契約
    書、土地買賣所有權移轉契約書後，而於同年3月9日以積欠
    被告吳建宏新臺幣（下同）50萬元為由，將前開2筆土地設
    定抵押權予吳建宏，隨後再於同日接續以買賣之名義移轉登
    記予吳建宏所有，使不知情之雲林縣北港地政事務所承辦人
    員將上開不實之移轉事項登載於職務上所掌管之登記簿上，
    足以生損害於升源食品公司及地政機關文書登載與土地管理
    之正確性。因認被告甲○○均涉有刑法第214條之使公務員
    登載不實罪嫌等語。
二、按犯罪事實應依證據認定之，無證據不得認定犯罪事實；不
    能證明被告犯罪者，應諭知無罪之判決，刑事訴訟法第154
    條第2項、第301條第1項分別定有明文。又告訴人之告訴，
    係以使被告受刑事訴追為目的，是其陳述是否與事實相符，
    仍應調查其他證據以資審認。事實之認定，應憑證據，如未
    能發現相當證據，或證據不足以證明，自不能以推測或擬制
    之方法，為裁判基礎。再認定犯罪事實，所憑之證據，雖不
    以直接證據為限，間接證據亦包括在內，然無論直接或間接
    證據，其為訴訟上之證明，須於通常一般之人均不致於有所
    懷疑，而得確信其為真實之程度者，始得據之為有罪之認定
    ，倘其證明尚未達到此一程度，而有合理性懷疑之存在時，
    即無從為有罪之認定（最高法院52年台上字第1300號、40年
    台上字第86號及76年台上字第4986號等判例可資參照）。又
    按刑法第214條所謂使公務員登載不實事項於公文書罪，須
    一經他人之聲明或申報，公務員即有登載之義務，並依其所
    為之聲明或申報予以登載，而屬不實之事項者，始足構成，
    所謂明知不實之事項，而使公務員登載於職務上所掌之公文
    書罪，凡對於所登載之事項，確知其非實在，向公務員為虛
    偽之聲明，利用公務員不知其事項之不實而登載於職務上掌
    管之文書皆屬之（最高法院73年台上第1710號、70年台上第
    3821號判例參照）。
三、訊據被告甲○○堅決否認有使公務員登載不實犯行，辯稱：
    當時伊係因為經營生意不善，資金週轉不靈，所以將629 地
    號土地以38萬元賣給伊嫂嫂丁○○，23萬元匯至伊遠東銀行
    帳戶，另外15萬元，因為伊之前欠伊大哥乙○○錢，所以請
    丁○○匯至乙○○帳戶，至於459號土地其應有部分2分之1
    ，係因為當初遺產分割時，誤登記在伊名下，導致登記為伊
    與伊哥哥吳致億共有，為了將459號土地應有部分2分之1還
    給伊哥哥那一房，所以在629號土地買賣時，一併登記還給
    吳建宏等語。公訴人指被告甲○○涉有上揭犯行，無非係以
    被告甲○○及同案被告吳建宏之供述；證人丁○○、丙○○
    之證述；土地登記第二類謄本2份、被告甲○○遠東國際商
    業銀行之帳戶存款往來明細表、雲林縣北港地政事務所97年
    7月8日以北地一字第0970007752號函及97年8月5日北地一字
    第0970008879號函為其主要論據。惟查：
  (一)、被告甲○○將其所有上開629、459地號土地所有權應有部
      分2分之1，於96年2月1日簽訂土地抵押權設定契約書、同
      年月27日簽訂之土地買賣所有權移轉契約書，於同年3月7
      日由代書丙○○，並同抵押權登記及所有權移轉登記之土
      地登記申請書向地政事提出申請設定抵押權，併同時將所
      有權移轉登記予吳建宏所有等情，業據被告供承屬實，並
      有卷附土地登記第二類謄本2份、雲林縣北港地政事務所
      97年7月8日以北地一字第0970007752號函及97年8月5日北
      地一字第0970008879號函、土地登記申請書、抵押權設定
      契約書、印鑑證明各1份在卷可憑 (見偵1867卷第81至87
      頁、第96至107頁)，堪認屬實。
  (二)、就629地號土地部分：被告甲○○將629號土地以買賣之原
      因移轉登記吳建宏之情，經證人丁○○證述：伊於96年初
      向甲○○買629號土地登記兒子（指吳建宏）名下，是因
      為傳統土地是給兒子。甲○○大約是96年2月初因為缺錢
      ，所以要賣土地，以38萬元購買約8百平方公尺之629號土
      地。因為大伯（即乙○○）說1畝地是50幾萬，我們的地
      不到1畝，所以價值大約是38萬元。其中15萬元從郵局匯
      款給乙○○，係代甲○○還給乙○○。另外的20幾萬，伊
      匯到甲○○遠東銀行的帳戶等語（見偵1867卷第24、25頁
      、原審卷第41至43頁），又證人乙○○亦證稱：459及629
      土地都是伊在耕作，甲○○跟伊說要賣629號土地，伊就
      跟甲○○說629號土地是跟吳致億的地連在一起，賣給吳
      建宏比較好耕作，所以建議甲○○把629號土地賣給吳建
      宏，而1分地大約40幾萬，629號土地大約8厘，不到1分地
      ，所以大約是38萬元左右，後來是以38萬元成交的。甲○○之前欠我20萬元，在甲○○賣了629號土地以後，伊跟
      丁○○說甲○○之前有欠伊錢，要匯給伊，丁○○後來匯
      了1 5萬元給伊，另外5萬元就還讓甲○○欠著等語（見原
      審卷第48至52頁）。證人丁○○及乙○○關於本件被告甲○○出售629號土地之原因及價格之形成及給付價金之方
      式之證詞，經原審隔離訊問結果，所證尚屬一致，且證人
      丁○○及吳建宏分別於96年3月6日及96年4月18日，各匯
      款15萬元及23萬元至證人乙○○之郵局帳戶、被告甲○○
      遠東銀行帳戶，有郵政國內匯款執據及彰化銀行匯款回條
      聯在卷可憑（見同上偵卷第31頁、第32頁），可知被告甲○○辯稱伊係將629號土地以38萬元之價格賣給伊嫂嫂丁○○，23萬元係匯至伊遠東銀行帳戶，15萬元匯給伊大哥
      乙○○等語尚非子虛。是被告甲○○既因生意經營不善而
      有販賣前開土地之動機，證人丁○○亦有親屬幫助、祖產
      不外賣等買入前開土地之合理原因，且證人丁○○確有匯
      款予被告甲○○之事實，買賣標的物之價值與買賣價金亦
      未有不符常理之落差，因此，尚難遽認被告甲○○與證人
      丁○○就上開土地之買賣係屬虛偽，而有使公務員登載不
      實之情事。
  (三)、就459地號土地部分：被告甲○○所辯此部分土地係因登
      記錯誤一節，經證人乙○○結證稱：伊父親遺產分割時，
      459號土地是要分給吳建宏的父親吳致億，後來伊申請補
      助時，才發現登記錯誤，其他的土地也有登記錯誤的情形
      ，老三的741地號土地也是錯誤登記成伊跟老三共有，實
      際上那是老三的地，伊有跟他們講，459號土地是要給吳
      致億等語（見原審卷第47至54頁）；核與證人丁○○所證
      ：459地號土地本來就是祖產要分給伊先生吳致億，只是
      當初過戶時，沒有辦好過戶登記等語（見原審卷第29頁)
      ，及證人即本件土地買賣承辦代書丙○○亦證述：這些土
      地是他們的祖產，乙○○與甲○○是兄弟關係，乙○○說
      這些土地讓吳建宏取得較為適當等語 (見偵1867卷第92頁
      )，細繹上開證人結證之情，均大致相合，衡非臨訟所得
      以串飾捏編，洵堪採信。是459號土地應係當初被告甲○○家族財產分割時，因劃分錯誤導致被告甲○○與其兄吳
      致億共有，後因被告甲○○欲將629號土地賣給證人丁○○，便一同移轉登記予被告吳建宏之事實，應堪採信。再
      參諸證人丙○○另結證：甲○○等人當初去伊事務所找伊
      的時候，聽他們說459號土地是吳建宏的，要還給吳建宏
      ，這筆土地不是買賣，甲○○沒有說要用買賣的方式來做
      ，因為資料只有1份，伊為了要節省手續費，才一起辦過
      戶，甲○○沒有說要用買賣的方式，雖然459號土地是吳
      致億的，但是二等親的過戶，土地小可以用買賣的方式過
      戶等語綦詳（見原審卷第55頁至第64頁），衡以證人丙○○與被告甲○○、吳建宏等人非屬至親，所證復未違常情
      ，值堪採信。是本件之移轉登記手續既係由代書丙○○辦
      理，並係以為當事人節省規費之方式處置，被告甲○○所
      辯稱：629號土地確實是買賣，459號土地當初辦理629號
      土地買賣事宜時，有跟代書說459號土地順便過戶給吳建
      宏，可能是代書誤會了，所以兩筆土地均登記為買賣等語
      並非無稽。準此，被告甲○○僅欲就629號土地為買賣，
      459號土地乃係為返還給吳致億而移轉登記予被告吳建宏
      ，然因辦理土地移轉之代書為節省手續費而一同辦理買賣
      移轉登記，被告甲○○對此節亦不知情，則被告甲○○是
      否有使公務員登載不實之主觀犯意，容有疑議。則459 地
      號土地既係因遺產登記錯誤，而應由吳建宏之父親吳致億
      繼承，被告甲○○將459地號土地移轉登記予吳建宏，係
      將登記狀態符合實際所有權之歸屬，難認有何虛偽不實情
      事。
  (四)、至於上訴意旨謂被告甲○○曾於偵查中辯稱459號土地
      係因欠丁○○錢，土地過戶後錢就還清等語，與審理中所
      辯相互齟齬，而指被告甲○○於審理中所辯不足採信。
      被告甲○○既已將土地轉讓予被告吳建宏，又何以需要設
      定50萬元之抵押權，是被告甲○○係為避免上開土地遭債
      權人假扣押而為之假買賣及假設定抵押權。被告甲○○
      收受丁○○23萬元買賣價款之帳戶係於96年3月6日，並於
      受領當日即提領，足認被告甲○○係為逃避強制執行等語
      。惟查，被告甲○○所辯629地號土地係以38萬元出售予
      丁○○，就買賣價金合意形成過程及629地號土地係因遺
      產登記錯誤而為變更登記之情，既經前開證人丁○○、乙○○及丙○○於原審分別證述屬實，且證人經原審隔離訊
      問結果，所證互屬一致，與被告甲○○於所辯亦大致相符
      ，復有不動產買賣價金之支付證明，已如前述，是被告於
      偵查中所辯固與審理程序所辯不符，亦非得遽此為不利於
      被告甲○○之認定。次查，依上開證人證詞可知，被告甲○○於459號、629號土地移轉之前，確有積欠證人丁○○
      20萬元之事實，在被告甲○○欲再度以買賣土地之方式向
      證人丁○○融資之際，被告甲○○以設定抵押權之方式向
      證人丁○○擔保先前債權之實現，衡與常情並未有何乖違
      之處。況且，被告甲○○與被告吳建宏就459號、629號土
      地間，均係先設定抵押權後再轉讓土地所有權，而本件土
      地買賣乃先交付買賣價金之一部分後再移轉土地所有權，
      證人丁○○係於上開土地移轉（即96年3月9日）前之96
      年3月6日即匯款23萬元至被告甲○○之遠東銀行帳戶，衡
      情，在被告甲○○尚未返還先前債務而欲再向證人丁○○
      融資時，證人丁○○確有可能要求被告甲○○就上開土地
      設定抵押權之合理動機，亦無何顯悖乎常理之處。況本件
      抵押權契約之合意，係於96年2月1日即已形成，而土地買
      賣之意思合致，係於同年月27日，有上開土地抵押權設定
      契約書、土地買賣所有權移轉契約書可憑，是雖然證人丙○○係於同日辦理不動產抵押權及移轉登記，然當事人就
      債權之擔保及履行既係於不同時間所合意，縱於同日辦理
      登記而肇致無益之抵押權登記，亦難謂抵押權之登記有不
      實之處。另參諸被告甲○○簽發予升源食品公司充當貨款
      之支票（票面金額20萬5000元，發票日96年2月28日，票
      號0000000號）早於96年3月1日即遭退票（見他2443號卷
      第8頁），而被告甲○○就無法兌現支票之事實當係於退
      票前即可得知，是被告甲○○果欲規避他人執行上開2筆
      土地，自可於96年3月1日即先行送件辦理，無須待退票後
      始移轉財產而遭人非議。末查，被告甲○○除上述2筆土
      地外，尚有其他多筆土地，此有雲林縣北港地政事務所97
      年6月5日北地一字第0970006391號函所附之雲林縣新興鄉
      ○○段629、734、760、761、762、4 59、763、834地號
      土地地籍異動清冊可憑 (見偵1867卷第46頁至第75頁)，
      是被告果有意脫產，何以未將其他土地併同移轉登記他人
      ? 綜此各端，倘遽認被告甲○○將459號、629號土地設定
      抵押權及移轉登記予吳建宏乃為避免遭其他債權人追償，
      恐嫌速論。
四、綜合上述，本件公訴意旨所指被告使公務員登載不實犯行，
    尚未達於通常一般之人均不致有所懷疑，得確信其為真實之
    程度，而有合理性懷疑之存在，本院無從形成有罪之確信。
    此外，復查無其他積極證據足資認定被告甲○○確有如使公
    務員登載不實犯行，依據「罪證有疑，利於被告」之證據法
    則，既不能證明被告甲○○犯罪，應認被告甲○○無罪。綜
    上所述，原審為無罪之判決，並無不當，檢察官上訴意旨所
    指各節，均不足採，其據以指摘原判決不當，求予撤銷改判
    ，為無理由，應予駁回。
據上論斷，應依刑事訴訟法第368條，判決如主文。
本案經檢察官李叔芬到庭執行職務。
中    華    民    國    98    年    8     月    26    日
            刑事第二十二庭審判長法  官  江振義
                                法  官  李麗珠
                                法  官  洪于智
以上正本證明與原本無異。
不得上訴。
                                書記官  強梅芳
中    華    民    國    98    年    8     月    27    日


司法院資訊處製作；財團法人民間司法改革基金會備份。
